【裁判字號】    92,上訴,4433
【裁判日期】    921231
【裁判案由】    妨害自由等
【裁判全文】
臺灣高等法院刑事判決                          九十二年度上訴字第四四三三號
    上  訴  人
    即  被  告  甲○○
右上訴人因妨害自由案件，不服臺灣台北地方法院九十二年度訴字第三０八號，中華
民國九十二年十月二十八日第一審判決（起訴案號：臺灣台北地方法院檢察署九十一
年度偵字第二三九一八號，併辦案號：九十二年度偵字第八０一一號）提起上訴，本
院判決如左：
    主  文
原判決關於共同私行拘禁及定執行刑部分撤銷。
甲○○共同私行拘禁，處有期徒刑捌月。
其他上訴駁回。
右開撤銷改判部分所處之刑與駁回部分所處之刑應執行有期徒刑壹年貳月。
    事  實
一、甲○○因與乙○○間存有金錢糾紛，甲○○不思循正當法律途徑解決，竟夥同真
    實姓名年籍不詳綽號「阿松」及「小傅」之成年男子二人，共同基於妨害自由之
    犯意聯絡，於民國九十一年一月十二日下午三時許，在臺北市○○路五十巷巷口
    ，由其中兩人將乙○○強押上其等之汽車，駛至前開綽號「阿松」男子位在臺北
    縣中和市○○街之住處內要求解決債務問題，因乙○○無法即時解決，甲○○及
    前開成年男子即私行拘禁乙○○，而為求債務盡速獲償，甲○○與上開綽號「阿
    松」及「小傅」之成年男子，復基於使人行無義務之事之犯意聯絡，在同上地點
    由其中一人向乙○○稱如不簽立將其所駕駛之車號三Ｑ－五三五號營業用小客車
    讓渡予甲○○之讓渡協議書（未扣案），即要砍斷乙○○之手腳，以脅迫方式使
    乙○○行此無義務之事，並要求乙○○打電話與家中聯絡協助出錢償債，至同月
    十四日上午五時許，甲○○夥同該綽號「阿松」及「小傅」之成年男子，將乙○
    ○押離前開拘禁處所，欲前往臺中市找尋乙○○之母親出面解決，詎途中甲○○
    因氣憤認乙○○有意拖延債務問題，竟自行起意，基於傷害人之身體之犯意，在
    車內以右手反握該水果刀（未扣案）往乙○○之右胸刺入，致乙○○受有右胸壁
    穿刺傷8x3x5c m之傷害，至臺中市○○路與黎明路口時，方讓乙○○下車自行就
    醫，嗣經乙○○報警，始循線查知上情。
二、案經乙○○訴由臺北市政府警察局信義分局報告臺灣臺北地方法院檢察署檢察官
    偵查起訴。
    理  由
一、訊據被告固不否認右開告訴人乙○○有至伊友人「阿松」中和景新街住處，及駕
    車載乙○○前往臺中市後分手等情，惟矢口否認有何妨害自由、使人行無義務之
    事及傷害之犯行，辯稱：伊沒有強押乙○○，只是在逸仙路的巷子談欠錢的事，
    因為沒有結果，伊朋友說不如到其家中談，又伊沒強迫乙○○簽立車輛讓渡協議
    書，是他與車行聯絡要將車子過戶給伊，乙○○跟他沒有任何衝突，也沒有次傷
    他。伊未傷害乙○○，與乙○○分手時他並未受傷云云。經查：
（一）被告妨害自由及強制犯行部分
    查被告妨害告訴人之自由、強迫告訴人簽署車輛讓渡協議書之事實，業據告訴人
    乙○○於警訊、原審偵審中及本院審理中指證歷歷，復有證人即乙○○之舅父張
    鎮鞏結證稱：被告先打電話給伊姐姐即乙○○母親。伊於一月十二日下午接獲乙
    ○○母親之電話，表示乙○○連人帶車都被人押走了，伊在十三日凌晨坐夜車連
    夜趕上臺北，至早上八、九點時方聯絡到被告，約在台北火車站附近的咖啡廳談
    ，被告說乙○○欠他六十萬元，伊要求先見到乙○○，被告說不行，被告說乙○
    ○被人押著，如果還錢就會放人，伊說計程車都被被告押走了，看值多少錢，如
    果不夠伊再給被告，被告叫伊先回臺中等電話，到時候他會連車帶人一起回臺中
    ，但後來伊未等到消息等語（見原審九十二年八月二十七日筆錄，本院九十二年
    十二月二十四日筆錄），及證人即乙○○母親賴張瓊結證稱：乙○○在一月十二
    日至十四日曾打電話回家三次左右，前二通是乙○○先打進來，才換被告說話，
    乙○○在電話中說對方要求還錢，然後是被告跟伊說話，被告說要還錢，如果不
    還，乙○○在他那邊很危險，因為伊無法還錢，所以後來伊聯絡弟弟張鎮鞏到臺
    北幫忙，乙○○在電話中有說車子被對方搶走了等語（見原審九十二年十月十四
    日審理筆錄）綦詳，被告雖以證人與告訴人乙○○有親屬關係而質疑證人證言之
    可信性，惟證人均經結證在卷，且所言互核相符，而被告亦自承確有和證人張鎮
    鞏聯絡見面之事（見原審九十二年八月二十七日筆錄、本院九十二年十二月二十
    四日筆錄），雖辯稱是乙○○自願聯絡家人幫忙解決債務，和張鎮鞏見面談車子
    價值多少錢，張鎮鞏說不夠的話會再負責，張鎮鞏還談一些乙○○之事情，其就
    與張鎮鞏閒聊云云，然證人張鎮鞏與被告素昧平生，連夜由台中北上，所談又是
    乙○○積欠債務之事，豈會於未見著乙○○情形下與被告閒聊，被告此節所辯顯
    不合常理；再乙○○倘自願隨同被告商談債務，何以不開自己營業之計程車前往
    綽號「阿松」男子住處，而商談債務又何須自一月十二日下午至十四日凌晨停留
    在該男子住處長達近二日之久，亦與常情相違；另被告辯稱未強迫告訴人簽署車
    輛讓渡協議書，是告訴人與車行聯絡，讓渡書是告訴人與車行老闆自己談的，伊
    只是拿文件去簽名而已，並聲請傳訊證人即車行老板為證，及質疑證人等何以不
    立刻報警云云，然查乙○○之自由既受制於被告，其與車行老板聯絡表示願意將
    車輛過戶給被告，顯非基於自由意志下而為，該車行老板亦無法證明乙○○並無
    遭妨害自由、強迫簽署車輛讓渡協議書之過程，且該車行老闆已死亡，業據被告
    供述在卷，以無從傳訊。而乙○○及其親屬因顧慮安危未立刻報警，當屬人情之
    常，綜上所述，足見被告右開所辯，委係圖卸刑責之詞，應不足採，其右揭妨害
    自由犯行罪證明確，犯行洵堪認定。
（二）被告傷害犯行部分
    查被告於九十一年一月十四日上午五時許將乙○○押離前開拘禁處所，被告因氣
    憤認乙○○有意拖延，另自行起意持水果刀傷害乙○○，造成乙○○受有右胸壁
    穿刺傷8x3x5cm之傷害，嗣至臺中市○○路與黎明路口時，始讓乙○○下車之事
    實，業據告訴人乙○○於警訊、原審偵審中及本院審理中指訴不移，且有台中市
    林新醫院乙○○診斷證明書及病歷冊影本附卷可稽，並經證人賴張瓊結證稱：乙
    ○○第三次打電話回家是早上五點鐘，說他很危險，當時伊本來在女兒家，後來
    去醫院才知乙○○先回到家裡，全身是血，還昏過去，是伊媳婦送乙○○到醫院
    的等語（見原審九十二年十月十四日審理筆錄）可參，再衡以被告自承於九十一
    年一月十四日凌晨帶乙○○回臺中，讓乙○○在臺中市○○路與黎明路口下車等
    情（見原審九十二年七月二十三日、八月二十七日訊問筆錄），而乙○○即於同
    日至臺中市林新醫院急診部就診，對照乙○○與被告分手及就診時地之接近，乙
    ○○確係因被告傷害犯行而受傷，甚為明確；被告雖另辯稱既已得乙○○同意讓
    渡營業用小客車充抵債務，焉有再傷害乙○○之理，及乙○○下車後何以不馬上
    報警卻自行就醫，有違常理云云，惟告訴人指稱：伊與被告老闆娘通完電話後，
    被告就突然罵其三字經並打伊，被告說不信沒有辦法整伊，被告的意思是伊在拖
    延，家人也在拖延，被告一直罵伊母親等語（見原審九十二年七月二十三日訊問
    筆錄），可認被告係認乙○○有意拖延而氣憤傷害乙○○，告訴人指被告係出手
    傷害之人，應可採信，至乙○○與被告分手後未馬上報警而先回家之原因，業據
    告訴人乙○○陳稱：因受傷後快要昏掉了，不知道自己是否會死，就是要死也要
    回家，有一位計程車司機送其回家，太太叫救護車將其送到醫院等語（見原審九
    十二年十月十四日審理筆錄）在卷，乙○○受傷後希望先回家看視家人，尚符人
    情之常。綜上所述，被告上開所辯亦係圖卸刑責之詞，不足採信。其右揭傷害犯
    行罪證明確，犯行洵堪認定。
二、核被告所為，係犯刑法第三百零二條第一項之私行拘禁罪、第三百零四條第一項
    之強制罪及刑法第二百七十七條第一項之傷害罪。被告與真實姓名年籍不詳綽號
    「阿松」及「小傅」之成年男子間，就私行拘禁與強制犯行，有犯意之聯絡及行
    為之分擔，為共同正犯。惟按刑法第三百零二條第一項及第三百零四條第一項之
    罪，其所保護之法益均為被害人之自由，而私行拘禁，仍不外以強暴、脅迫為手
    段，其罪質本屬相同，惟第三百零二條第一項之法定刑，既較第三百零四條第一
    項為重，則以私行拘禁之方法妨害人身自由，雖其目的在使人行無義務之事，或
    妨害人行使權利，仍應逕依第三百零二條第一項論罪，並無適用第三百零四條第
    一項之餘地。最高法院二十七年上字第三七五七號著有判例足資參照。是被告所
    犯前揭共同私行拘禁及強制犯行，應僅論以共同私行拘禁罪。與所犯傷害罪，犯
    意各別、行為不同，應予分論併罰。原審認被告所犯共同私行拘禁罪及強制罪間
    ，有方法目的之牽連關係，應從私行拘禁罪論處，予以論科，自有未合。被告上
    訴否認犯罪，指摘原判決此部份不當，雖無理由，惟原判決此部份既有可議，仍
    屬無可維持，自應由本院將原判決關於共同私行拘禁及定執行刑部分予以撤銷改
    判，爰審酌被告以不法手段催討債務有害社會秩序，其剝奪告訴人行動自由之時
    間達近二日，犯罪手段情節非輕，暨其智識程度、犯罪所生危害、犯罪後飾詞圖
    卸，尚無悔意等一切情狀，量處有期徒刑八月，以示懲儆，再被告脅迫乙○○簽
    立將其所有之車號三Ｑ－五三五號營業用小客車讓渡予被告之讓渡協議書，並未
    扣案，且依卷附南投縣計程車客運業駕駛人自備車輛參與經營契約書，告訴人靠
    行之車行就車輛仍保有行照、牌照之權利，是尚有第三人有權利義務關係參涉其
    中，故不宣告沒收。至原審就被告所犯傷害罪部分本同上見解，依刑法第二百七
    十七條第一項、罰金罰鍰提高標準條例第一條前段，並審酌被告以不法手段催討
    債務有害社會秩序，且持刀傷害告訴人，犯罪手段非輕，及其智識程度、犯罪所
    生危害等一切情狀判處被告有期徒刑八月，並以被告傷害乙○○時所持用之水果
    刀，告訴人稱係被告同行之姓名年籍不詳之成年男子下車至便利商店購買，無證
    據顯示為被告所有，且亦未扣案，敘明不宣告沒收。經核其認事用法均無不合。
    被告上訴意旨猶執陳詞否認犯罪指摘原判決此部份不當，為無理由，應予駁回。
    前揭撤銷改判部分所處之刑與上訴駁回部分所處之刑，應執行有期徒刑一年二月
    。另檢察官移送併案審理部分（九十二年度偵字第八○一一號），與本案事實相
    同，依法應加以裁判。
三、公訴人另於原審審理時以言詞追加起訴略以：被告於私行拘禁乙○○期間，恐嚇
    乙○○稱要砍斷乙○○的手，而在乙○○與家人聯絡時，被告表示要乙○○之家
    人清償，否則要對乙○○之家人不利，因認被告亦涉犯刑法第三百零五條恐嚇危
    害安全罪嫌云云。按犯罪事實應依證據認定之，無證據不得認定犯罪事實，刑事
    訴訟法第一百五十四條第二項定有明文，又按刑法第三百零二條之妨害自由罪，
    係妨害他人自由之概括的規定，故行為人具有一定目的，以非法方法剝奪人之行
    動自由者，除法律別有處罰較重之規定（例如略誘及擄人勒贖等罪），應適用各
    該規定處斷外，應祇成立本罪，不應再依他罪論處（最高法院二十九年上字第二
    三五九號、七十四年台上字第三四○四號判例意旨參照）。查被告於妨害乙○○
    自由行為繼續中，雖曾向乙○○嚇稱如不從要砍斷乙○○的手腳等語，固據被害
    人乙○○指述甚詳，惟該部分應屬包含於妨害乙○○行動自由之同一意念之中，
    雖其所為，合於刑法第三百零五條恐嚇危害安全之情形，仍應視為妨害自由之部
    分行為，不應另論以恐嚇危害安全罪；而就公訴人所指被告與乙○○家人聯絡時
    ，被告亦對乙○○之家人恫稱要對其等不利等語，惟此部分僅有被害人即乙○○
    母親之單一指訴，尚不足認定被告確有對乙○○之家人恐嚇之舉，此外復查無其
    他證據足資認定被告有恐嚇危害安全犯行，依法本應諭知無罪，惟公訴意旨認此
    部分與前開有罪部分有裁判上一罪關係，爰不另為無罪之諭知，附此敘明。
據上論斷，應依刑事訴訟法第三百六十九條第一項前段、第三百六十八條、第三百六
十四條、第二百九十九條第一項前段，刑法第二十八條、第三百零二條第一項、第五
十一條第五款，罰金罰鍰提高標準條例第一條前段，判決如主文。
本案經檢察官周誠南到庭執行職務。
中      華      民      國    九十二    年      十二    月    三十一    日
                              臺灣高等法院刑事第二庭
                                  審判長法  官  蔡  長  溪
                                        法  官  林  俊  益
                                        法  官  楊  貴  志
右正本證明與原本無異。
如不服本判決，應於收受送達後十日內向本院提出上訴書狀，其未敘述上訴之理由者
並得於提起上訴後十日內向本院補提理由書（均須按他造當事人之人數附繕本）。
                                        書記官  胡      儀
中      華      民      國    九十三    年      一      月      五      日
附錄：本判決論罪科刑法條全文
中華民國刑法第三百零二條
私行拘禁或以其他非法方法，剝奪人之行動自由者，處五年以下有期徒刑、拘役或三
百元以下罰金。
因而致人於死者，處無期徒刑或七年以上有期徒刑，致重傷者，處三年以上十年以下
有期徒刑。
第一項之未遂犯罰之。


司法院資訊處製作；財團法人民間司法改革基金會備份。
